臺灣高雄地方法院民事判決　　　　　　　　94年度國字第12號
原　　　告　乙○○
被　　　告　交通部公路總局高雄區監理所
法定代理人　丙○○
訴訟代理人　甲○○
當事人間請求國家賠償事件，本院於民國94年9 月20日言詞辯論
終結，判決如下：
  主  文
原告之訴駁回。
訴訟費用由原告負擔。
  事實及理由
一、按依國家賠償法請求損害賠償時，應先以書面向賠償義務機
    關請求之；賠償義務機關拒絕賠償時，請求權人得提起損害
    賠償之訴，國家賠償法第10條第1 項及第11條第1 項分別定
    有明文。本件原告主張被告交通部公路總局高雄區監理所（
    下稱被告機關）因執行職務行使公權力，不法侵害其自由權
    利之情事，已先行以書面請求國家賠償，惟遭被告機關拒絕
    乙節，為被告機關所不爭執，復據原告提出被告機關於民國
    94 年5月11日之高違賠議字第1 號拒絕賠償理由書在卷可按
    ，堪予認定。則原告提起本件國家賠償訴訟，其程序即無不
    合，先予敘明。
二、原告主張：伊領有大貨車駕駛執照，平日以駕駛工作為業，
    但於民國91年1 月20日突然莫名遭被告機關註銷駕駛執照，
    經與被告機關交涉，始知係因訴外人宗禾有限公司（下稱宗
    禾公司）於90年5 月15日將所有之XX-3075 號自用小客車租
    賃期間之違規行為，歸責於伊所致，伊多次向被告機關申訴
    並請求回復原狀，初始均無效果，最後被告機關始於94年3
    月4 日重新發給駕駛執照，但伊因註銷駕駛執照3 年又1 月
    期間，無法藉由駕駛為業，造成長期失業及精神崩潰受有無
    法工作損失新台幣（下同）1,080,000 元、精神上損害1,00
    0,000 元。此外，亦因遭被告機關冤枉裁罰之情形，溢繳罰
    鍰200,000 元。為此爰依國家賠償法第2 條第2 項規定，聲
    明：被告機關應給付新台幣（下同）2,280,000 元，及自94
    年3 月4 日起至清償日止，按週年利率5%計算之利息。
三、被告則以：宗禾公司所有之XX-3075 號自用小客車於90年3
    月3 日在高雄市○○路與延吉街口因「紅燈越線臨停」之事
    由，經高雄市政府警察局交通大隊於同年4 月3 日舉發，並
    寄送舉發違反道路交通管理事件通知單（下稱違規通知單）
    予宗禾公司，宗禾公司於同年5 月15日向高雄市交通事件裁
    決所（現改制為高雄市政府交通事件裁決中心，下稱裁決中
    心）到案陳述原告為違規事實之汽車駕駛人，經裁決中心將
    全案移送被告機關裁罰，被告機關於同年12月20日裁決處罰
    ，並將裁決書寄予原告，原告於同年12月25日收受後，因未
    提起救濟，被告機關遂依法註銷其汽車駕駛執照，此為註銷
    原告駕駛執照之過程，合先敘明。嗣原告遲至94年2 月5 日
    始向被告機關提出申訴，表明未曾租用上開自用小客車，被
    告機關聯繫宗禾公司後，該公司致函表示「原告並非當時之
    汽車駕駛人」云云，因本案已裁決確定，故將相關案卷移回
    裁決中心查處，並同意撤銷註銷原告汽車駕駛執照之處分，
    於94年3 月4 日換發駕駛執照予原告。另宗禾公司所有之上
    開自用小客車分別於(一)90年3 月14日在高雄市○○路與和平
    路口因超速，違反道路交通管理處罰條例（下稱處罰條例）
    第40條第1 項（下稱BB0000000 號）。(二)90年3 月17日在高
    雄市○○路與孔鳳路口因超速違反處罰條例第40條第1 項（
    下稱BB0000000 號）。(三)90年3 月26日在高雄市○○路與惠
    豐路口因紅燈越線臨時停車，違反第60條第2 項第3 款之規
    定（下稱BC0000000 號），經警逕行舉發，但因宗禾公司到
    案告知上開3 件違規事實之汽車駕駛人為原告，依法即以原
    告為受處分人。嗣其於94年3 月4 日辦理換發駕駛執照時，
    因依處罰條例第9 條之1 規定，須由駕駛人繳清所有違反處
    罰條例未結案之罰鍰後，始得辦理換發駕駛執照之規定，始
    收受原告繳納上開3 件違規事實之罰鍰，並無故意或過失之
    不法情事，亦未有無法律上原因之情形。原告違規繳納之罰
    鍰有爭議者僅系爭自用小客車之違規，其餘罰鍰與該車無關
    等語，資為抗辯。為此聲明：原告之訴駁回。
四、本院查，宗禾公司所有之XX-3075 號自用小客車於90年3 月
    3 日在高雄市○○路與延吉街口因「紅燈越線臨停」之事由
    ，經高雄市政府警察局交通大隊於同年4 月3 日舉發，並寄
    送違規通知單予該公司，宗禾公司於同年5 月15日至裁決中
    心陳述原告為違規事實之汽車駕駛人，經裁決中心將全案移
    送被告機關裁罰，被告機關於同年12月20日裁決處罰，並將
    裁決書寄予原告，原告於同年12月25日收受後，因未提起救
    濟，被告機關遂註銷其汽車駕駛執照，而XX-3075 號自用小
    客車其他違規，經被告機關受領罰鍰繳納者，僅有BB000000
    0 號、BB0000000 號、BC005335號違規通知單，罰鍰總額合
    計6,600 元之事實，為兩造所不爭，並有違規通知單、陳述
    單、申請書、裁決書掛號回執、宗禾公司宗租字第0086號函
    、被告機關收據各1 份及違規查詢報表2 份在卷可稽，堪信
    為真正。從而原告主張因冤枉繳納系爭自用小客車違規罰鍰
    200,000 元云云，自與事證未合，尚難採信。被告機關執前
    詞抗辯，故本件應審究被告機關執行職務行使公權力有無故
    意或過失之不法情事？茲分述於后。
五、按以科學儀器取得違規證據資料，足資認定其違規事實，當
    場不能或不宜攔截製單舉發者，得逕行舉發之，記明車輛車
    牌號碼、車型等可資辨明之資料，查明汽車所有人姓名或名
    稱、住址後，並以汽車所有人為被通知人製單舉發；行為人
    接獲違反道路交通管理事件通知單後，不服舉發事實者，應
    於15日內向處罰機關陳述意見；逕行舉發違反道路交通管理
    事件，經汽車所有人依通知單之應到案日期前到案，並告知
    違規駕駛人姓名、身分證統一編號及住址者，處罰機關應即
    另行通知違規駕駛人到案依法處理；而汽車駕駛人不遵守道
    路交通標誌、標線、號誌之指示者，處900 元以上1,800 元
    以下罰鍰；汽車駕駛人違反道路交通管理，經主管機關裁決
    後逾15日未向管轄地方法院聲明異議，其罰鍰未繳者，按其
    罰鍰數額，易處吊扣駕駛執照1 個月至3 個月，不依期限繳
    送駕駛執照者，吊銷其駕駛執照，處罰條例第9 條第1 項、
    第60條第2 項第3 款、第65條第1 項第3 款、違反道路交通
    管理事件統一裁罰標準及處理細則（下稱處理細則）第23條
    及第24條第1 項分別定有明文。XX-3075 號自用小客車因紅
    燈越線臨時停車，違反處罰條例第60條第2 項第3 款規定，
    經警察逕行舉發後，車輛所有人宗禾公司依前開規定到案向
    裁決中心告知原告為違規事實之汽車駕駛人後，被告機關遂
    以原告為受處分人裁決處罰，裁罰之行政處分於90年12月25
    日經原告收受，因其未依法於20日內向本院聲明異議而確定
    ，原告並未繳納罰鍰，被告機關遂依確定之行政處分，參照
    處罰條例第65條第1 項第3 款之規定，易處吊扣原告之駕駛
    執照2 個月，並限期命於91年2 月3 日前繳送駕駛執照，但
    原告並未於限期前繳送，因此吊銷其汽車駕駛執照等情，為
    原告所不爭執，並有被告機關裁決書附卷憑稽（詳卷第78
    頁），被告裁罰原告罰鍰及執行吊銷駕駛之過程，經核與前
    開規定意旨尚無不合，故尚難認其行使公權力有何故意或過
    失之不法情事，堪予認定。
六、至於原告指稱XX-3075 號自用小客車於90年3 月3 日及其後
    3 件違規事實，非其所為云云，固據提出宗禾公司宗租字第
    0086號函欲佐其說。而宗禾公司上開函文意旨係以「乙○○
    於90年2 月25日22時40分，向本公司租用車牌號碼XX-3075
    號自用小客車1 輛，言明租用1 天，第2 天車輛未交還本公
    司，經本公司負責人李坤宗連絡乙○○先生時才知道‧‧‧
    ‧‧‧」（詳卷第81頁）之內容觀之，足證宗禾公司上開於
    94 年2月18日所為之陳述，係依原告之陳述為據，已難認為
    可採。況宗禾公司所述，核與其於90年5 月15日陳述應歸責
    於原告之詞，及檢附之汽車租賃契約書、身分證及駕駛執照
    不符，參以原告自陳：汽車租賃契約書是我簽的，當時有付
    1 天租金，身分證及駕駛執照都是我的等語，足證原告確有
    於90年2 月25日至同年5 月11日租用XX-3075 號自用小客車
    之事實，因此宗禾公司事後傳聞自原告所為之陳述，純屬迴
    護之詞，故不足採為有利於原告事實之認定。次查，XX-307
    5 號自用小客車除前開違規事實外，尚有BB0000000 號、BB
    0000000 號、BC005335號違規通知單所載之3 項違規事實，
    此觀諸卷附違規查詢報表即明（詳卷第95頁）。而前述4 件
    違規事實，均係依宗禾公司於90年5 月15日之申請書所載之
    意旨，及前開汽車租賃契約書、原告之身分證、駕駛執照裁
    罰，復有申請書等證在卷可稽（詳卷第144 頁至第153 頁）
    ，足證被告機關係依宗禾公司當時之陳述，及前述證據資料
    ，依處理細則第24條認定原告係違規人而裁罰，其執行職務
    行使公權力，並無故意或過失之不法情事，至為顯然。被告
    機關係依法收受原告因違規事實繳納之罰鍰6,600 元，其受
    有財產上利益並非無法律上原因至明。
七、被告機關執行職務行使公權力，並無故意或過失之不法情事
    ，從而原告依國家賠償法第2 條第2 項規定，請求被告機關
    賠償2,280,000 元，及自94年3 月4 日起至清償日止，按週
    年利率5%計算之利息，即屬無據，應予駁回。
八、據上論結，本件原告之訴為無理由，依民事訴訟法第78條，
    判決如主文。
中　　華　　民　　國　　94　　年　　10 　　月　　4　　日
                  民事鳳山分庭法　官　李代昌
正本係照原本作成。
如不服本判決，應於送達後20日內，向本院提出上訴狀並表明上
訴理由，如於本判決宣示後送達前提起上訴者，應於判決送達後
20日內補提上訴理由書（須附繕本）。
中　　華　　民　　國　　94　　年　　10 　　月　　4　　日
                                書記官　林豐富
